ACORDAO-COMPLETO-2436073

ACÓRDÃO 2756/2020 ATA 39/2020 - PLENÁRIO

VISTOS, relatados e discutidos estes autos de representação, com pedido de medida cautelar, formulada pela extinta Secretaria de Controle Externo no Estado do Rio de Janeiro (Secex-RJ) , que, no exercício das suas atribuições, analisou denúncia de superfaturamento encaminhada ao TCU, a fim de avaliar os possíveis riscos de utilização indevida de recursos públicos pelo Hospital Federal de Bonsucesso (HFB) no âmbito dos Contratos 11/2011 (diversos serviços) , 3/2013 (profissionais alocados na creche Itália Franco, para filhos dos servidores do HFB) , 15/2014 (serviços de limpeza) e 17/2015 (serviços de apoio operacional) ,
ACORDAM os Ministros do Tribunal de Contas da União, reunidos em Sessão Plenária, ante as razões expostas pelo Relator e com fulcro no art. 276, caput, do Regimento Interno do TCU (RI/TCU) , em:
9.1. referendar as medidas constantes do despacho de peça 283, transcrito no relatório que precede este acórdão, as quais alteraram a medida cautelar adotada por meio do despacho de peça 190 destes autos; 
9.2. dar ciência desta deliberação ao Hospital Federal de Bonsucesso e às empresas Star S Service Comércio - Conservação e Limpeza Ltda., à Nova Rio Serviços Gerais Ltda. e à Atrio - Rio Service Tecnologia e Serviços Ltda.

Representação, com pedido de medida cautelar, formulada pela extinta Secretaria de Controle Externo no Estado do Rio de Janeiro (Secex-RJ), que, no exercício das suas atribuições, analisou denúncia de superfaturamento encaminhada ao TCU, a fim de avaliar os possíveis riscos de utilização indevida de recursos públicos pelo Hospital Federal de Bonsucesso (HFB) no âmbito dos Contratos 11/2011 (diversos serviços), 3/2013 (profissionais alocados na creche Itália Franco, para filhos dos servidores do HFB), 15/2014 (serviços de limpeza) e 17/2015 (serviços de apoio operacional).

Hospital Federal de Bonsucesso.

3. Interessados/Responsáveis:
3.1. Interessado: Identidade preservada (art. 55, caput, da Lei n. 8.443/1992) e Tribunal de Contas da União.
3.2. Responsável: Identidade preservada (art. 55, caput, da Lei n. 8.443/1992).

13.1. Ministros presentes: José Mucio Monteiro (Presidente), Walton Alencar Rodrigues, Benjamin Zymler, Augusto Nardes (Relator), Raimundo Carreiro, Ana Arraes e Bruno Dantas.
13.2. Ministros-Substitutos convocados: Augusto Sherman Cavalcanti e Marcos Bemquerer Costa.
13.3. Ministros-Substitutos presentes: André Luís de Carvalho e Weder de Oliveira.

ACORDAO-COMPLETO-2456443

Acórdão 231/2021 - Plenário

ACORDAO-COMPLETO-2481842

Acórdão 2274/2021 - Plenário

ACORDAO-COMPLETO-2469430

Acórdão 900/2021 - Plenário

AUGUSTO NARDES

Adoto como relatório o Despacho de peça 283 que fundamentou a alteração de medida cautelar por mim concedida por meio do Despacho de peça 190:
	Cuidam os autos de processo de representação, com pedido de medida cautelar, formulada pela extinta Secretaria de Controle Externo no Estado do Rio de Janeiro (Secex-RJ) , que, no exercício das suas atribuições, analisou denúncia de superfaturamento encaminhada ao TCU, a fim de avaliar os possíveis riscos de utilização indevida de recursos públicos pelo Hospital Federal de Bonsucesso (HFB) no âmbito dos Contratos 11/2011 (diversos serviços) , 3/2013 (profissionais alocados na creche Itália Franco, para filhos dos servidores do HFB) , 15/2014 (serviços de limpeza) e 17/2015 (serviços de apoio operacional) .
2.	Por meio do despacho de 28/11/2019 (peça 190) , referendado pelo Acórdão 2933/2019-TCU-Plenário (peça 191) , conheci da presente representação e determinei a adoção de medida cautelar, sem oitiva prévia, para que o Hospital Federal de Bonsucesso (HFB) promovesse a retenção de valores em decorrência de indícios de superfaturamento nos Contratos 15/2014, 17/2015, 26/2019 e 28/2019, até que o Tribunal deliberasse sobre o mérito da matéria ora em apreço (subitens 50.1 e 50.2 do referido despacho) .
3.	Determinei, ainda, a realização de diligência e oitiva do HFB, bem como oitiva das empresas Nova Rio Serviços Gerais Ltda., Atrio Rio Service Tecnologia e Serviços Ltda. e Star 5 Service Comércio Conservação e Limpeza Ltda., incluindo a expedição de alerta aos referidos hospital e empresas, informando quanto às possíveis consequências da presente apuração (subitens 50.3 a 50.6 do despacho de peça 190) .
4.	Em atendimento às medidas contidas no referido despacho, após o Tribunal ter deferido vários pedidos de prorrogação de prazo, o Hospital Federal de Bonsucesso (HFB) e as mencionadas empresas apresentaram suas manifestações, conforme documentação acostada às peças 213, p. 1-5, 218, p. 1-6, 236, p. 1-21, 237 a 251, 274, p. 1-2, e 275, p. 1-40.
5.	Aprecia-se, neste momento, a análise sobre os novos elementos aportados aos autos, com objetivo de solucionar a medida cautelar adotada, que já se estende por quase dez meses. Adicionalmente, verifica-se, em exame perfunctório, se o HFB atendeu aos itens solicitados em oitiva e em diligência. Os demais elementos tratados nestes autos serão analisados no próximo momento processual.
6.	Com base em sua abrangente análise sobre as alegações e documentos apresentados em resposta ao despacho de peça 190, a unidade técnica especializada propõe, em essência: (i) manter a medida cautelar no tocante ao Contrato 17/2015, (ii) atenuar o provimento acautelatório referente ao Contrato emergencial 28/2019, mantendo a retenção de valores que podem significar sobrepreço; (iii) revogar os provimentos cautelares quanto aos Contratos 15/2014 e 26/2019, em razão de estarem desconfigurados, respectivamente, o perigo da demora (não há mais pagamentos a serem feitos no âmbito do Contrato 15/2014) e a fumaça do bom direito (o percentual combinado de custos indiretos e lucro do Contrato emergencial 26/2019 está abaixo do limite de 15,5%, decorrente dos parâmetros constantes da Nota Técnica do Controle Interno do STF 1/2007) ; (iv) reiterar diligência e oitiva do HFB quanto aos pontos que não foram atendidos; e (v) alertar os responsáveis do HFB sobre a possibilidade de este Tribunal vir a aplicar as sanções cabíveis em caso de não atendimento às solicitações de oitiva e de diligência, bem como quanto à possibilidade de o TCU, caso identifique afronta às normas legais e/ou ocorrência de prejuízos à Administração, vir a apurar eventual dano ao erário, nos contratos 3/2013, 15/2014, 17/2015, 10/2019 e 28/2019, e promover a respectiva responsabilização de quem lhe deu causa.
7.	Feita essa breve síntese do caso, PASSO A DECIDIR.
8.	Inicio a minha apreciação da matéria antecipando que acolho integralmente a proposta da Selog, nos termos propostos no item 25 da instrução de peça 278, adotando a sua análise como razões de decidir, sem prejuízo de realizar algumas considerações adicionais.
9.	De fato, uma vez que o Hospital Federal de Bonsucesso não atendeu itens elencado na oitiva e na diligência, necessário se faz reiterar tais providências, na forma proposta pela unidade técnica especializada, bem como alertar aos responsáveis do HFB sobre a possibilidade de este Tribunal vir a aplicar as sanções cabíveis em caso de não atendimento às solicitações em tela.
10.	No tocante ao Contrato 15/2014, uma vez que o HFB informou que não constavam mais faturas a serem liquidadas, correta a revogação da cautelar concedida pelo despacho de peça 190. Oportuno registrar que o Contrato 15/2014 já terminou (vigência máxima, com prorrogações, até 24/10/2019; peça 3, p. 18, item 2.1) , sendo substituído pelo contrato emergencial 28/2019 (serviços de limpeza) .
11.	Em relação ao Contrato 17/2015, considero insuficiente a resposta encaminhada pelo HFB de que apenas foi comunicado o fato (determinação cautelar de retenção) ao fiscal do ajuste, que iria providenciar o levantamento das notas fiscais pendentes de liquidação, de modo a proceder com a retenção do valor proposto em cada uma delas. Necessário que a entidade traga aos autos documentação comprobatória com a relação dos pagamentos realizados relativamente ao Contrato 17/2015, a partir de 16/12/2019 (data do recebimento da comunicação) , informando se foi realizada a retenção do montante de R$ 116.723,82, conforme determinado por este Tribunal.
12.	Quanto ao Contrato emergencial 26/2019, celebrado com a empresa Atrio Rio, apurou-se que os percentuais originalmente apresentados pela referida empresa de custos indiretos e de lucro, respectivamente 7,5% e 6%, que em termos combinados representam 13,95%, são razoáveis e estão abaixo do limite em termos combinados de 15,5% decorrente da Nota Técnica do Controle Interno do STF 1/2007.
13.	Como a cautelar foi para que o HFC promovesse a retenção dos valores referentes aos percentuais de custos indiretos e lucro que porventura excedessem aqueles constantes da Nota Técnica do Controle Interno do STF 1/2007, utilizada como parâmetro em vários órgãos e entidades, quer seja 5% de custos indiretos, quer seja 10% de lucro, pertinente a revogação da cautelar em relação ao Contrato emergencial 26/2019.
14.	No que tange ao Contrato emergencial 28/2019, firmado com a empresa Star 5, rememoro que a cautelar concedida foi no sentido de: "... promova a retenção dos valores referentes aos percentuais de custos indiretos e lucro que porventura excedam aqueles constantes da Nota Técnica do Controle Interno do STF 1/2007, utilizada como parâmetro em vários órgãos e entidades, quer seja 5% de custos indiretos, quer seja 10% de lucro, bem como de pagamentos que eventualmente excedam os valores limites calculados nos itens 58 e 59 da instrução da unidade técnica de peça 187, transcritos no item 33 deste despacho [despacho de peça 190], considerando os parâmetros adotados, na análise, para os custos de materiais, equipamentos e uniformes dos profissionais que realizam os serviços de limpeza;".
15.	Como foi verificado que os percentuais originalmente apresentados pela empresa Star 5 (5,5 de custos indiretos e de 5,45% de lucro, que de forma combinada representam 11,25%) são razoáveis e estão abaixo do limite de 15,5% decorrente da mencionada nota técnica do STF, pertinente a revogação da parte inicial da cautelar, que diz respeito aos citados percentuais.
16.	Contudo, como não se identificaram nos autos elementos quanto à eventual cobrança acima dos limites calculados nos itens 58 e 59 da instrução da unidade técnica de peça 187 (R$ 4.547,03, para servente 12x36 horas - diurno; R$ 4.955,85, para servente 12x36 horas - noturno; e R$ 4.834,60, para servente diarista 8 horas) , e a parte final da cautelar em tela estendeu a retenção de valores aos pagamentos que eventualmente excedessem tais limites, a cautelar relativa ao Contrato emergencial 28/2019 deve ser mantida parcialmente, apenas quanto a esses parâmetros. 
17.	Com efeito, necessário diligenciar o HFB para que encaminhe a relação dos pagamentos realizados relativamente ao Contrato emergencial 28/2019, a partir de 16/12/2019 (data do recebimento da comunicação) , informando se foi realizada retenção de valores, conforme determinado por este Tribunal.
18.	Necessário, também, diligenciar o HFB para que encaminhe informações e cópia de documentação relevante relativamente a processos de sindicância abertos para analisar possível superfaturamento pela empresa Nova Rio Serviços Gerais Ltda. e demais informações que julgar necessárias, bem como designar formalmente interlocutor que conheça da matéria para dirimir eventuais dúvidas, informando nome, função/cargo, e-mail e telefone de contato.
19.	Ante o exposto, e forte nos elementos trazidos aos autos:
19.1.	DETERMINO revogar a medida cautelar adotada relativamente ao Contrato emergencial 26/2019 (item 50.2.1 do meu Despacho à peça 190) ;
19.2.	DETERMINO revogar a medida cautelar adotada relativamente ao Contrato 15/2014 (item 50.2.2 do meu Despacho à peça 190) ;
19.3.	DETERMINO manter a medida cautelar adotada relativamente ao Contrato 28/2019 (item 50.2.3 do despacho do Relator de peça 190) apenas quanto à retenção de pagamentos que eventualmente excedam os valores limites dos profissionais que realizam os serviços de limpeza: R$ 4.547,03, para servente 12x36 horas - diurno; R$ 4.955,85, para servente 12x36 horas - noturno; e R$ 4.834,60, para servente diarista 8 horas;
19.4.	DETERMINO manter a medida cautelar adotada relativamente ao Contrato 17/2015 (item 50.2.4 do meu Despacho à peça 190) ;
19.5.	DETERMINO reiterar a oitiva do Hospital Federal de Bonsucesso determinada no item 50.3 do meu Despacho à peça 190, p. 8-9, a saber:
50.3.1.	em relação ao Contrato 3/2013, manifeste-se quanto às seguintes impropriedades: 
a) inclusão de custeio de plano de saúde, no valor de R$ 540,00 por empregado (valores de 2013) , sem que houvesse obrigação legal para essa previsão e tendo em vista a necessidade de se buscar a proposta mais vantajosa à Administração;
b) percentuais de custos indiretos de 22% e de lucro de 18% (21,96% efetivos) , quando a prática de mercado aponta para 5% de custos indiretos e 10% de lucro (10,5% efetivos) , ou, de forma combinada, um percentual de 15,5%, nos termos da Nota Técnica do Controle Interno do STF 1/2007;
c) inclusão de adicional de insalubridade, contrariando o disposto no normativo aplicável (Norma Regulamentadora NR-15 do Ministério do Trabalho) ; e
d) utilização de salários bastante superiores ao estabelecidos nas convenções coletivas das categorias funcionais envolvidas na contratação (professor, auxiliar de creche e secretária) .
50.3.2.	em relação ao Contrato 15/2014, manifeste-se quanto às seguintes impropriedades: 
a) inclusão indevida de custeio de plano de saúde, no valor de R$ 128,27 por empregado (valores de 2014) , sem que houvesse obrigação legal para essa previsão e tendo em vista a necessidade de se buscar a proposta mais vantajosa à Administração;
b) percentuais inadequados de custos indiretos de 14%, quando a prática de mercado aponta para 5%, nos termos da Nota Técnica do Controle Interno do STF 1/2007; e
c) sobrepreço nos custos de material, equipamentos e uniformes (itens do módulo 3 das planilhas de custos e formação de preços) , no valor total de R$ 1.065,49, quando a média dos custos observados no módulo 3 em outras contratações de hospitais federais (universitários ou não) na região metropolitana do Rio de Janeiro foi de R$ 312,04;
50.3.3.	em relação ao Contrato 17/2015, manifeste-se quanto às seguintes impropriedades: 
a) inclusão de custeio de plano de saúde, no valor de R$ 151,70 por empregado (valores de 2015) , sem que houvesse obrigação legal para essa previsão e tendo em vista a necessidade de se buscar a proposta mais vantajosa à Administração; e
b) percentuais de custos indiretos de 22% e de lucro variando entre 14% e 16,1%, quando a prática de mercado aponta para 5% de custos indiretos e 10% de lucro (10,5% efetivos) , ou, de forma combinada, um percentual de 15,5%, nos termos da Nota Técnica do Controle Interno do STF 1/2007;
19.6.	DETERMINO reiterar a diligência ao Hospital Federal de Bonsucesso determinada no item 50.5 do meu Despacho à peça 190, p. 9-10, solicitando novos elementos, conforme se segue: 
	a) cópia integral, em meio digital, dos processos administrativos relativos aos Contratos 10/2019 e 28/2019, ou sua disponibilização por meio de acesso eletrônico (SEI; nesse caso, a informação do número do processo administrativo referente à cada contrato deve constar da resposta ao TCU inserida nestes autos) ; 
	b) relação com o nome, CPF e cargo ocupado dos responsáveis, nos exercícios de 2013 a 2019, pela Coordenação-Geral de Administração (ou cargo equivalente) , bem como dos responsáveis titulares pelos setores de licitações e contratos e dos responsáveis pela elaboração dos termos de referência/projeto básico, orçamentos estimados e termos aditivos firmados dos Contratos 3/2013, 15/2014, 17/2015, 10/2019 e 28/2019;
	c) relação dos pagamentos realizados relativamente ao Contrato 17/2015, a partir de 16/12/2019 (data do recebimento da comunicação) , informando se foi realizada a retenção do montante de R$ 116.723,82, conforme determinado por este Tribunal;
	d) relação dos pagamentos realizados relativamente ao Contrato emergencial 28/2019, a partir de 16/12/2019 (data do recebimento da comunicação) , informando se foi realizada retenção de valores, conforme determinado por este Tribunal;
	e) informações e cópia de documentação relevante relativamente a processos de sindicância abertos para analisar possível superfaturamento pela empresa Nova Rio Serviços Gerais Ltda.;
	f) demais informações que julgar necessárias; e
	g) designação formal de interlocutor que conheça da matéria para dirimir eventuais dúvidas, informando nome, função/cargo, e-mail e telefone de contato;
19.7.	ALERTAR os responsáveis do Hospital Federal de Bonsucesso sobre a possibilidade de este Tribunal vir a aplicar as sanções cabíveis em caso de não atendimento justificado à solicitação de diligência, bem como quanto à possibilidade de o TCU, caso identifique afronta às normas legais e/ou ocorrência de prejuízos à Administração, vir a apurar eventual dano ao erário, nos contratos 3/2013, 15/2014, 17/2015, 10/2019 e 28/2019, e promover a respectiva responsabilização de quem lhe deu causa;
19.8.	DETERMINO encaminhar cópia deste despacho e da instrução da Selog de peça 278 ao Hospital Federal de Bonsucesso, de maneira a embasar a resposta às oitivas e diligências;
19.9.	DETERMINO encaminhar cópia deste despacho e da instrução da Selog de peça 278 às empresas Atrio Rio Service Tecnologia e Serviços Ltda., Star 5 Service Comércio Conservação e Limpeza Ltda. e Nova Rio Serviços Gerais Ltda. 
	À Selog, para adoção das providências a seu cargo." (grifos no original) .
	É o relatório.

não há.

Não atuou.

REPRESENTAÇÃO. INDÍCIOS DE UTILIZAÇÃO INDEVIDA DE RECURSOS PÚBLICOS PELO HOSPITAL FEDERAL DE BONSUCESSO (HFB) NO ÂMBITO DOS CONTRATOS 11/2011, 3/2013, 15/2014 e 17/2015. VALORES DESARRAZOADOS DA PLANILHA DE CUSTOS E FORMAÇÃO DE PREÇOS. SUPERFATURAMENTO. CONFIGURAÇÃO DO FUMUS BONI JURIS E DO PERICULUM IN MORA. AUSÊNCIA DO PERICULUM IN MORA REVERSO. CONCESSÃO DE MEDIDA CAUTELAR INAUDITA ALTERA PARTE. OITIVA. DILIGÊNCIA. ALERTA. REFERENDO DO PLENÁRIO. ANÁLISE DOS NOVOS ELEMENTOS APORTADOS AOS AUTOS. ALTERAÇÃO DOS TERMOS DA CAUTELAR ANTERIORMENTE CONCEDIDA. REINTERAÇÃO DAS OITIVAS E DILIGÊNCIAS. REFERENDO DO PLENÁRIO.

REPRESENTAÇÃO (REPR)

Secretaria de Controle Externo de Aquisições Logísticas (Selog).

Trata-se de representação, com pedido de medida cautelar, formulada pela extinta Secretaria de Controle Externo no Estado do Rio de Janeiro (Secex-RJ) , que, no exercício das suas atribuições, analisou denúncia de superfaturamento encaminhada ao TCU, a fim de avaliar os possíveis riscos de utilização indevida de recursos públicos pelo Hospital Federal de Bonsucesso (HFB) no âmbito dos Contratos 11/2011 (diversos serviços) , 3/2013 (profissionais alocados na creche Itália Franco, para filhos dos servidores do HFB) , 15/2014 (serviços de limpeza) e 17/2015 (serviços de apoio operacional) .
2. 	Mediante Despacho exarado em 28/11/2019 (peça 190) , acolhi as medidas alvitradas pela Secretaria de Controle Externo de Aquisições Logísticas (Selog) e determinei a adoção de medida cautelar e medidas acessórias constantes no mencionado despacho.
3.	O Plenário do Tribunal referendou a medida cautelar adotada e as medidas acessórias constantes do despacho de peça 190 (Acórdão 2933/2019-TCU-Plenário, peça 191) .
4.	Em atendimento às medidas contidas no referido despacho, após o Tribunal ter deferido vários pedidos de prorrogação de prazo, o Hospital Federal de Bonsucesso (HFB) e as empresas ouvidas nos autos apresentaram suas manifestações, conforme documentação acostada às peças 213, p. 1-5, 218, p. 1-6, 236, p. 1-21, 237 a 251, 274, p. 1-2, e 275, p. 1-40.
5.	Ao apreciar a análise sobre os novos elementos aportados aos autos, com objetivo de solucionar a medida cautelar adotada, acatei as propostas da Selog no sentido de alterar a cautelar anteriormente concedida e de reiterar diligência e oitiva do HFB quanto aos pontos que não foram atendidos, consoante despacho assinado em 13/10/2020 (peça 283) .
	Antes as razões de decidir apresentadas no relatório precedente e com fundamento no art. 276, § 1º, do Regimento Interno do TCU, voto por que seja adotada a decisão que ora submeto à apreciação deste Colegiado. 
TCU, Sala das Sessões Ministro Luciano Brandão Alves de Souza, em.
Ministro JÕAO AUGUSTO RIBEIRO NARDES 
Relator